臺灣臺中地方法院民事判決　九十四年度家訴字第六七號
　　原　　　告　　乙○○
　　被　　　告　　甲○○
右當事人間確認認領無效事件，本院於民國九十四年四月十一日言詞辯論終結，判決
如下：
    主      文
確認原告於民國七十八年二月二十七日對被告所為之認領行為無效。
訴訟費用由被告負擔。
    事實及理由
一、按確認法律關係成立或不成立之訴，非原告有即受確認判決之法律上之利益者，
    不得提起之。此觀民事訴訟法第二百四十七條前段規定自明。而所謂即受確認判
    決之法律上之利益，係指因法律關係之存否不明確，致原告在私法上之地位有受
    侵害之危險，而此項危險，得以對於被告之確認判決除去之者而言（最高法院四
    十二年臺上字第一○三一號判例參照）。本件原告起訴主張，其並非被告之生父
    ，縱原告已認領被告，然兩造間之父女關係存在與否既不明確，有以確認判決除
    去之必要，原告自提起本件認領無效之訴，先予敘明。
二、次按訴狀送達後，原告不得將原訴變更或追加他訴；但經被告同意或基礎事實同
    一，或不甚礙被告之防禦及訴訟之終結者，不在此限。被告於訴之變更或追加無
    異議，而為本案之言詞辯論者，視為同意變更或追加。民事訴訟法第二百五十五
    條第一項前段、第二項分別定有明文。本件原告起訴原求為「確認原告乙○○與
    被告甲○○間父女關係不存在」，嗣於訴訟中（民國九十四年四月十一日）變更
    為「確認原告於七十八年二月二十七日對被告所為之認領行為無效」，揆諸上開
    說明，原告請求之基礎事實既屬同一，其所為之變更自屬合法，應予准許，附為
    敘明。
三、原告主張：原告曾與被告之生母劉煥第同居，嗣劉煥第因被告就學問題與原告商
    量，原告遂認領被告，並向戶政機關辦理登記，惟被告實非原告之骨肉，為否認
    兩造間與事實不符之血緣關係，爰依法提起本訴等語。並提出戶籍謄本、國立臺
    灣大學醫學院附設醫院診斷證明書、臺大醫院基因醫學部血緣鑑定報告書各一份
    為證，及聲明如主文所示。
四、被告則以：被告自幼至今均係母親劉煥第照顧，亦未曾與原告同住，對於原告之
    主張並無意見等語。並聲明同意原告之請求。
五、原告主張其於七十八年二月二十七日認領被告之事實，業據提出戶籍謄本一份為
    證，並經本院依職權向臺中市西區戶政事務所調閱原告認領被告之相關登記資料
    查核無誤，此有該事務所九十四年三月十四日中市西戶字第0940001166號函暨所
    附之認領登記申請書、認領同意書、約定書、戶籍資料各一件，在卷可憑。再觀
    之前開兩造之血緣鑑定報告書記載：「本系統之總排除能力為0.999989。可排除
    血緣關係之DNA點位為D3S1358、vWA、FGA、D8S1179、D21S11、D5S818、D13S317
    、D7S820。結論：根據以上之分析結果，可以排除乙○○與甲○○之血緣關係」
    。由此足證，被告應係其生母劉煥第自第三人受胎所生，而非自原告受胎所生。
    則依上開證據所示，原告主張兩造間不具血緣關係一節，亦應認為真實。
六、按因認領而發生婚生子女之效力，須被認領人與認領人間具有真實之血緣關係，
    否則其認領為無效，此時利害關係人均得提起認領無效之訴（最高法院八十六年
    台上字第一九○八號判例參照）。又父女身分關係之存在，係持續而非成過去。
    非婚生子女經生父認領後復為認領人否認者，得就父女身分關係提起確認之訴。
    又生父認領非婚生子女後，不得撤銷其認領，固為民法第一千零七十條所明定。
    惟子女之認領，以有真實血統關係為前提，倘認領人與被認領人間有事實上父女
    關係存在，即有血統連絡時，雖不許認領人以其認領係被詐欺或脅迫而為之為理
    由予以撤銷，惟如無真實父女關係時，則不因認領而成為父女，縱認領行為無瑕
    疵，該認領仍為無效（最高法院七十二年度台上字第三四九號判決、臺灣高等法
    院九十三年度家上字第一二七號判決參照）。再者，亦有學者認為：「認領人之
    認領有無效之原因時，該認領行為即自始、當然、確定無效，惟因認領當時已為
    認領之戶籍登記在我國戶籍登記乃身分關係唯一公示證明方式，一旦為認領之登
    記後，非得法院之確定判決，任何人不能任意除去。因此，對於無意思能力人之
    認領、反於真實之認領或對於已受婚生推定之子女為認領等，均為認領無效之原
    因，利害關係人得依民事訴訟法第五百八十九條提起認領無效之訴，訂正戶籍上
    之不實認領登記。」（鄧學仁、嚴祖照、高一書合著『ＤＮＡ鑑定──親子關係
    爭端之解決』，元照出版有限公司，民國九十年一月初版，第十三、十四頁）。
    本件原告雖於七十八年二月二十七日認領被告，惟其等間並不具真實之血緣關係
    ，已如前述，揆諸上開說明，該認領行為顯為無效，參照上開最高法院判例、判
    決意旨所示，及參考學者之論述，原告提起本件認領行為無效之訴，自屬合法，
    應予准許。
七、訴訟費用負擔之依據：民事訴訟第七十八條。
中　　　華　　　民　　　國　　九十四　　年　　　四　　　月　　二十五　　日
                                臺灣臺中地方法院家事法庭
~B法　　　官　林三元
右為正本係照原本作成
如對本判決上訴須於判決送達後二十日內向本院提出上訴狀。
中　　　華　　　民　　　國　　九十四　　年　　　四　　　月　　 二十六　　日
~B書　記　官
